【裁判字號】    96,訴,10146
【裁判日期】    970204
【裁判案由】    損害賠償
【裁判全文】
臺灣臺北地方法院民事判決             96年度訴字第10146號
原      告  甲○○
被      告  元大商業銀行股份有限公司
法定代理人  戊○○
訴訟代理人  乙○○
            丁○○
            丙○○
上列當事人間請求損害賠償事件，本院於民國97年1 月28日言詞
辯論終結，判決如下：
    主      文
被告應給付原告新臺幣貳拾萬元，及自民國九十六年十月十八日
起至清償日止，按年息百分之五計算之利息。
原告其餘之訴駁回。
訴訟費用新臺幣壹萬柒仟玖佰伍拾玖元由被告負擔十分之一（即
新臺幣壹仟柒佰玖拾陸元），餘由原告負擔。
本判決第一項得假執行。但被告如以新臺幣貳拾萬元預供擔保，
得免為假執行。
原告其餘假執行之聲請駁回。
    事實及理由
一原告起訴主張：
  (一)緣保證責任台南市第六信用合作社（下稱台南六信）經行政
    院金融監督管理委員會（下稱金管會）於民國94年12月1 日
    以金管銀(六)字第09460011110 號函核准與復華商業銀行股份
    有限公司（下稱復華銀行）合併，並由復華銀行概括承受台
    南六信之資產與負債；嗣金管會於96年8 月13日以金管銀(六)
    字第09600334970 號函核准復華銀行更名為元大商業銀行股
    份有限公司（下稱元大銀行），惟法人格不失同一性，合先
    敘明。
  (二)伊前遭人偽造簽名，為訴外人陳志雄於86年6 月30日向台南
    六信之借款擔任連帶保證人，台南六信於89年間在台南地方
    法院（下稱台南地院）訴請伊及陳志雄連帶清償前開借款（
    案列89年度訴字第1785號），嗣經承辦法官查明借據及約定
    書上保證人印章與簽名皆非伊所為，就伊部分判決台南六信
    敗訴確定。然台南六信以不正方式取得90南院鵬執明字第
    4647號債權憑證（下稱系爭債權憑證），持以向台灣高雄地
    方法院（下稱高雄地院）聲請執行伊所有財產（案列93年度
    執字第10930 號），經伊委託律師聲明異議，台南六信始自
    知理虧撤回執行。
  (三)詎料被告於94年間概括承受台南六信後，明知台南六信對伊
    並無債權存在，卻仍以遭偽造之借據、約定書向鈞院聲請強
    制執行伊於家樂福股份有限公司（下稱家樂福公司）任職之
    薪資，致使家樂福公司誤認其債信不良，為防止貨物遭伊侵
    占，改派伊擔任夜間補貨人員，事實上已形同受到降職處分
    。同時，伊配偶亦因此遭受所任職之中科院同仁指指點點而
    無法諒解伊。伊在內、外均得不到支持與諒解下，精神上遭
    受極大痛苦。伊因被告錯誤之強制執行受有人格權及名譽權
    之侵害，爰依民法第18條與第195條第1項之規定，請求被告
    賠償慰撫金，並應登報道歉以回復其名譽。
  (四)聲明為：
    1.被告應於聯合報、中國時報、自由時報、蘋果日報頭版以
      16號之字體刊登道歉啟事1 日。
    2.被告應給付原告新台幣（下同）1,406,554 元，及自起訴
      狀繕本送達翌日起至清償日止，按年息百分之5 計算之利
      息。
    3.願供擔保請准宣告假執行。
二被告則抗辯；
  (一)伊本於實現債權之意思，善意信賴台南地院核發之系爭債權
    憑證內容，聲請強制執行原告對第三人之薪資債權，實屬依
    法行使債權之行為，並無任何不法。蓋系爭債權憑證上之債
    務人欄確有原告之姓名，其記載若有錯誤，應屬核發系爭債
    權憑證之法院之疏失所致。伊善意依據法院核發公文書之內
    容依法聲請強制執行，倘因法院之記載錯誤反課伊侵權行為
    損害賠償之責，實與強制執行法賦予債權人實現債權之旨相
    違。且伊經原告反應執行名義內容錯誤後，旋即撤回強制執
    行、更正債權憑證、變更原告信用記錄、並通知相關知情之
    第三人，力求維護原告之權益，足見伊毫無侵害原告權利之
    意圖。
  (二)退步言之，縱認伊因過失不法侵害原告之權利而應依民法第
    184條第1項規定負損害賠償責任，原告亦應就其財產上之損
    害範圍負舉證之責。原告僅空言其任職公司改派其擔任夜間
    補貨人員而造成財產上損失，惟對於該公司將其調任他職之
    時點、與被告聲請強制執行間是否有因果關係、以及原告調
    任前後之薪資所得差異等各節，均未提出相關證據以實其說
    ，該等空言泛指，實難採信。
  (三)縱認伊因過失不法侵害原告之名譽權，應依民法第195條第1
    項規定就非財產上之損害負賠償責任，原告所請求之金額亦
    非「相當之金額」。本案之實際加害情形前後持續不逾一週
    ，影響之範圍亦僅限於家樂福公司，且伊於原告來行說明後
    立即撤回強制執行、並依與系爭執行命令之送達同等之方式
    通知該第三人，原告之名譽即已適時回復原狀，所受影響微
    乎其微。至該第三人以外之其他人知悉系爭執行命令之原因
    ，有原告配偶主動告知者，或有因其他第三人惡意散佈者，
    倘均要求被告一併負責，實與法不符。另依原告之身分地位
    觀之，原告原為一量販店之倉儲人員，未任管理職，亦未擔
    任會計、財務等依社會通念應具備較高信用道德標準之職務
    ，故依一般客觀之社會價值衡量，其名譽因被告執行行為而
    受影響之程度，要難謂為重大，原告據此而主張被告應負擔
    鉅額賠償，亦於法無據。
  (四)聲明為：
    1.原告之訴駁回。
    2.如受不利判決，願供擔保請准宣告免為假執行。
三兩造不爭執之事實：
  (一)台南六信於89年間在台南地院向原告及陳志雄提起清償借款
    訴訟（案列89年度訴字第1785號），因原告於借據及約定書
    上之簽名、用印均係遭他人偽造，故台南六信雖對陳志雄獲
    得勝訴確定判決，然其訴請原告連帶清償借款部分，則遭判
    決敗訴確定。
  (二)台南六信於90年3 月間持台南地院89年度訴字第1785號確定
    判決，向該院聲請換發債權憑證（案列90年度執字第4674號
    ），該院於90年3月6日發給系爭債權憑證，其內記載債務人
    為陳志雄與原告，債權人聲請執行金額欄則記載：「債務人
    應連帶給付債權人新台幣壹佰肆拾壹萬陸仟伍佰伍拾肆元，
    及自民國八十九年二月十九日起至清償日止按年息百分之八
    點六五計算之利息，暨按上開利率百分之二十計算之違約金
    」。
  (三)台南六信於93年3 月間持系爭債權憑證向高雄地院聲請強制
    執行原告之財產（案列93年度執字第10930 號），該院於同
    年3月9日核發扣押命令，扣押原告之存款，原告於同年月31
    日具狀聲明異議，台南六信旋於同年4 月14日撤回強制執行
    。
  (四)被告於94年12月1 日概括承受台南六信之資產與負債，並於
    96年8 月31日持系爭債權憑證向本院聲請強制執行原告財產
    （案列96年度執字第61848 號），本院於同年9月5日核發扣
    押命令，扣押原告於家樂福公司任職之薪資，家樂福公司於
    同年月7 日收受該扣押令，被告嗣於同年月11日具狀撤回強
    制執行。
四得心證之理由：
  (一)按因故意或過失，不法侵害他人之權利者，負損害賠償責任
    ；不法侵害他人之身體、健康、名譽、自由、信用、隱私、
    貞操，或不法侵害其他人格法益而情節重大者，被害人雖非
    財產上之損害，亦得請求賠償相當之金額。其名譽被侵害者
    ，並得請求回復名譽之適當處分，民法第184條第1項前段、
    第195條第1項分別定有明文。原告主張：被告於96年8 月底
    持內容錯誤之系爭債權憑證向本院聲請強制執行其財產，致
    其名譽受損，且受有非財產上損害，被告應負賠償之責等語
    ，被告則以前揭情詞置辯。經查：
    1.台南六信前於台南地院89年度訴字第1785號請求清償借款
      訴訟中，請求原告與陳志雄連帶清償借款，僅對陳志雄獲
      勝訴確定判決，對原告之訴部分則獲判敗訴確定，此觀該
      案判決書即明（見本院卷第9-13頁），惟台南地院依前開
      確定判決結果核發系爭債權憑證時，卻誤於債務人欄記載
      原告姓名，且於債權人聲請執行金額欄記載：「債務人應
      連帶給付債權人新台幣壹佰肆拾壹萬陸仟伍佰伍拾肆元，
      及自民國八十九年二月十九日起至清償日止按年息百分之
      八點六五計算之利息，暨按上開利率百分之二十計算之違
      約金」等語，有系爭債權憑證在卷可稽（見本院卷第28頁
      ），顯見系爭債權憑證之內容，與前開確定判決之結論明
      顯不符。
    2.台南六信為前開確定案件之當事人，對該案判決結果斷無
      不知之理，惟其竟疏未察覺系爭債權憑證之錯誤，而於93
      年間持該債權憑證向高雄地院聲請強制執行原告之財產，
      經原告於該案執行程序中依法聲明異議，台南六信方出具
      明載：「緣聲請人（即台南六信）因債務人陳志雄、甲○
      ○不履行債務乙案，前曾向鈞院聲請強制執行在卷，茲因
      甲○○與本件借款債務無涉，是本案已無執行之必要，為
      此狀請鈞院鑒核，准予將本案撤回為禱」等語之撤回狀，
      撤回對原告之強制執行等情，業經本院調閱高雄地院93年
      度執字第10930 號執行案卷查明。台南六信既於前開撤回
      狀內表明原告與陳志雄之借款債務無涉，堪認斯時其已查
      知系爭債權憑證與前開確定判決扞格之處。
    3.被告於94年12月間與台南六信合併，並概括承受該行之資
      產與負債，有金管會公函附於本院96年度執字第61848 號
      卷內足憑。被告既概括承受台南六信之權利義務，該行之
      相關業務文件，必然隨同業務移轉而移交予被告留存，此
      由被告嗣於96年間持系爭債權憑證向本院聲請強制執行原
      告之財產一節，亦可得證。被告既持有系爭確定判決及嗣
      後強制執行程序之相關文件資料，當能查知系爭債權憑證
      與系爭確定判決之結論互岐，且台南六信於93年間曾持內
      容有誤之系爭債權憑證，誤向高雄地院聲請強制執行原告
      財產，實則台南六信對原告並無債權存在等情，惟其對前
      開各節均未加注意，而於96年8 月底持系爭債權憑證向本
      院聲請對原告之財產為強制執行，則其對此次錯誤執行，
      縱非蓄意為之，亦難解免過失之責。被告空言否認其對此
      次錯誤執行具有過失，自非可採。
    4.按名譽有無受損害，應以社會上對個人評價是否貶損作為
      判斷之依據，苟其行為足以使他人在社會上之評價受到貶
      損，不論其為故意或過失，均可構成侵權行為，其行為不
      以廣佈於社會為必要，僅使第三人知悉其事，亦足當之，
      最高法院著有90年台上字第646 號判例可資參照。被告因
      過失而對原告之財產為強制執行，客觀上足使原告被指為
      債信不良之人，其原所建立之聲望必有減損，信譽勢必因
      此低落，衡諸一般社會通念，應認原告在社會上之評價已
      受到貶損，而此復為遵照本院扣押命令扣押原告薪資之家
      樂福公司所知悉，揆諸前開說明，原告主張其名譽因本件
      錯誤強制執行而受損，洵屬有據，被告即應對原告負侵權
      行為損害賠償之責。
    5.原告之夫金一凡到庭證稱：其知悉台南六信前對原告提起
      訴訟請求連帶清償借款之事，本院之執行命令於96年10月
      間寄到其與原告住處，因債權人為被告而非台南六信，其
      認為原告有事相瞞，故極為生氣，還氣到說要和原告離婚
      ，後經其與原告至被告查證，方知是同一件事等語（見本
      院卷第61、62頁），由是可知原告確實因被告錯誤強制執
      行之舉，而受有家庭失和之苦，其主張因此受有精神上之
      痛苦，應可採信，其自得依民法第195條第1項規定，請求
      被告給付慰撫金。而民法第195 條所謂「相當之金額」，
      應斟酌加害人與被害人雙方之身分、資力與加害程度，及
      其他各種情形核定之（最高法院51年台上字第233 號判例
      意旨參照）。查原告為專科畢業，並曾負笈日本就讀藝術
      短期大學，目前任職於家樂福公司，擔任補貨、倉庫管理
      工作，每月收入20,000元，名下無不動產等情，業據原告
      陳明在卷（見本院卷第68頁），並與本院依職權調取之稅
      務電子閘門財產所得調件明細表相符（見本院卷第65、66
      頁）；被告則為資本額高達180 億元之公司，有公司變更
      登記表足憑（見本院卷第34頁）。本院審酌被告之經濟情
      況遠較原告為佳，及加害程度等一切情狀，認原告得請求
      被告賠償之慰撫金，以200,000 元為適當；逾此數額之請
      求，則屬無據。
    6.又名譽被侵害者固得請求為回復名譽之適當處分，然登報
      道歉是否適當，審判法院應予斟酌認定，加以准駁之裁判
      （司法院廳民一字第0589號意見參照）。原告雖主張：
      其因本件錯誤強制執行，除在公司遭調職，其夫金一凡於
      任職之中科院亦遭同另眼看待，名譽受損嚴重云云。然金
      一凡明確證稱：原告誤遭被告強制執行一事，係其於閒談
      間主動告知中科院同事等語（見本院卷第62頁），金一凡
      係告知他人原告遭被告錯誤強制執行，錯誤既係由被告造
      成，原告之名譽當不致因此受損。再者，被告於96年8 月
      31日向本院聲請對原告為強制執行時，僅聲請扣押原告對
      家樂福公司及訴外人新蕊生物科技股份有限公司（下稱新
      蕊公司）之薪資債權，惟本院執行處於同年9月5日僅對家
      樂福公司發扣押命令等情，業經本院調閱該執行案卷查明
      。本院審酌原告並非公眾人物，雖因被告錯誤強制執行而
      名譽受損，然僅有家樂福公司遵照本院之扣押命令，誤為
      扣押原告之薪資，原告名譽受損情節尚非嚴重；而被告於
      發現本件強制執行程序不當後，旋即於本院核發扣押命令
      6日後（即96年9月11日）具狀撤回本件強制執行，並通知
      家樂福公司，復於同年月13日向財團法人金融聯合徵信中
      心更正原告之信用資料，另於同年10月2 日向台南地院聲
      請更正系爭債權憑證，有撤回執行狀、通知信函、財團法
      人金融聯合徵信中心簡便行文表、聲請換發債權憑證狀在
      卷可參（見本院卷第29-32 頁），足證被告業已於察覺己
      身之疏失後，積極進行相關補救措施，由是非但可認定被
      告並無故意以錯誤強制執行程序侵害原告名譽之不法意圖
      ，且應認原告名譽已足以回復。是原告主張被告應再登報
      道歉，作為回復其名譽之適當處分云云，核無必要，不應
      准許。
  (二)綜上所述，被告因過失誤對原告為強制執行，侵害原告之名
    譽權，致其受有精神上痛苦，原告得依民法第184條第1項前
    段、第195條第1項規定，請求被告賠償慰撫金。故而，原告
    依據侵權行為之法律關係，請求被告給付200,000 元，及自
    起訴狀繕本送達翌日即96年10月18日起至清償日止，按年息
    百分之5 計算之法定遲延利息，為有理由，應予准許；其餘
    請求則無理由，應予駁回。
  (三)原告陳明願供擔保，請准宣告假執行，就原告之金錢請求部
    分，因本判決所命給付金額未逾500,000 元，依民事訴訟法
    第389條第1項第5 款規定，應依職權宣告假執行，被告陳明
    願供擔保，請准宣告免予假執行，核無不合，爰酌定相當擔
    保金額准許之。又原告請求登報道歉部分獲敗訴判決，其假
    執行之聲請已失所附麗，應併予駁回。
  (四)本案事證已明，兩造其餘攻擊防禦方法及舉證，核與判決結
    果無影響，爰不再一一論列，附此指明。
五訴訟費用負擔之依據：民事訴訟法第79條。
中    華    民    國    97    年    2    月      4    日
                  民事第六庭    法  官  陳婷玉
以上正本係照原本作成
如對本判決上訴，須於判決送達後20日內向本院提出上訴狀
中    華    民    國    97    年    2     月     4    日
                                書記官  詹雪娥


司法院資訊處製作；財團法人民間司法改革基金會備份。
